臺灣臺中地方法院民事判決　九十三年度簡上字第一八０號
　　上　訴　人　子○○
　　訴訟代理人　余銀德　律師
　　上　訴　人　辰○○
　　（即被上訴　辛○○
　　人）　　　　己○○
　　　　　　　　甲○○
　　　　　　　　戊○○
　　　　　　　　申○○
　　　　　　　　巳　○
　　　　　　　　未○○
　　　　　　　　寅○○
　　　　　　　　丁○○
　　　　　　　　卯○○
　　　　　　　　壬○○
　　　　　　　　癸○○
　　　　　　　　丑○○
　　　　　　　　午○○
　　　　　　　　徐端正
　　　　　　　　丙○○
　　　　　　　　庚○○
　　兼　共　同
　　訴訟代理人　乙○○
右當事人間請求給付會款事件，上訴人對於民國九十三年四月五日本院台中簡易庭九
十二年度中簡字第三二三０號第一審判決提起上訴，本院於民國九十四年四月八日言
詞辯論終結，判決如左：
    主      文
原判決關於上訴人子○○部分廢棄。
被上訴人對於上訴人子○○在第一審之訴及假執行之聲請均駁回。
第一、二審訴訟費用（有關上訴人子○○部分）由被上訴人負擔。
    事實及理由
一、本件被上訴人（註：就原審判決其等敗訴部分亦為上訴人）起訴主張，其等均係
    台中市忠孝國小教師，於民國（下同）八十九年間參與亦在同校服務之廖淑華（
    即原審共同被告，業據被上訴人撤回此部分之起訴）所招邀每會會金新台幣（下
    同）二萬元之互助會（下稱系爭互助會），互助會期間自八十九年十月間起至九
    十一年十月間止，會員（含會首）共五十名。其中被上訴人辰○○、洪淑貞、徐
    端正等三人各參加二會，會首廖淑華自己參與二會，復以訴外人黃惠鈴之名義為
    人頭參與二會，以訴外人黃美珠之名義為人頭參與一會，以訴外人黃麗玉、黃秀
    莞之名義為人頭參與一會，另訴外人吳疊財參加二會，其餘會員均各參加一會。
    而系爭互助會係於學校發薪前一日以外標方式開標翌月的會，每月由所標利息第
    一、二高標者得標（即每月二會），惟會首廖淑華於九十年十月間起即拒付會首
    會款而宣告停標，期間互助會已進行十二期，有二十四個死會名額（其中十個死
    會名額為廖淑華以本人名義得標或冒用他人名義借標，冒標部分經台灣高等法院
    台中分院以九十二年度上訴字第二二四三號判決廖淑華連續行使偽造文書，足以
    生損害於他人，處有期徒刑七月），被上訴人等均係未標會之活會會員，因上訴
    人有事先授權或事後同意廖淑華以其名義以一千九百一十元投標並標取會款，是
    自九十年十月至九十一年十月共十三次會期，上訴人應繳死會會款計二十八萬四
    千八百三十元。爰依民法第七百零九條之九第一項、二項、三項合會之法律關係
    提起本件訴訟。原審訴之聲明：廖淑華應與上訴人連帶給付被上訴人二十八萬四
    千八百三十元，及自起訴狀繕本送達翌日起至清償日止，按年息百分之五計算之
    利息，並願供擔保請准宣告假執行（註：其餘原審訴之聲明，均已和解，即有關
    被上訴人上訴部分已和解）。上訴之答辯聲明：駁回上訴。
二、上訴人則以，其係遭廖淑華冒標會款，其未事先授權或事後同意廖淑華以其名義
    投標。上訴人既對系爭互助會之其他會員無任何承諾標會之意思表示，是其與該
    會員間，不發生標會之法律關係，自不負得標之責任，而應由冒標之廖淑華單獨
    負責。又上訴人未於九十年八月標取會款，被上訴人稱上訴人於九十年八月以一
    千九百一十元標取，並非實在。如上訴人於九十年八月標取，則上訴人當月即不
    用繳交會款，且九十年九月應繳交二萬一千九百一十元，惟上訴人八月仍繳交二
    萬元；九月僅繳交二萬元，足認上訴人並未標取會款。且倘上訴人事先授權或事
    後同意由廖淑華以其名義投標，則得標後各會期會款及利息即應由廖淑華全部支
    付，或由上訴人支付後，再向廖淑華收取，斷無由上訴人支付原會款，廖淑華支
    付利息之理。答辯聲明：被上訴人之訴駁回。上訴聲明為：(1)原判決不利上訴人
    部分廢棄。(2)右廢棄部分，被上訴人在第一審之訴及假執行之聲請均駁回。
三、按因會首破產、逃匿或有其他事由致合會不能繼續進行時，會首及已得標會員應
    給付之各期會款，應於每屆標會期日平均交付於未得標之會員。但另有約定者，
    依其約定。會首就已得標會員依前項規定應給付之各期會款，負連帶責任。會首
    或已得標會員依第一項規定應平均交付於未得標會員之會款遲延給付，其遲付之
    數額已達兩期之總額時，該未得標會員得請求其給付全部會款。民法第七百零九
    條第一、二、三項，分別定有明文。本件被上訴人主張上訴人應與會首連帶負各
    期會款之給付責任，應以上訴人已標會（即俗稱死會）為前提，是本件茲應予審
    究者，厥為上訴人係遭會首廖淑華冒標（即未同意）抑或事前或事後同意廖淑華
    為其標會，而將會款借予廖淑華？
四、按實體法上之規範可區分為二大類，其一為基本規範或請求權規範，另一則為對
    立規範。凡能於當事人間發生一定之權利者，即為基本規範，亦即權利發生規範
    （或權利根據規範）；而對立規範則包括權利障礙規範（或稱權利妨害規範）
    （即指權利成立之初妨礙其權利之效果之規定，如民法第七十一條、七十二條、
    八十七條等）。權利消滅規範（即指實體法上使已發生權利歸於消滅之相關規
    定，如民法第三百零九條、第三百十條、三百三十四條等，清償、免除等）。
    權利排除規範（或稱權利受制規範）（即指實體法上對於權利人之權利行使，得
    由相對人主張一時阻卻或永久阻卻權利行使之規定，如民法第二百六十四條、第
    一百四十四條）。所謂基本規範可理解為實體法上之請求權基礎（如民法第七百
    六十七條、第一百八十四條、第一百七十九條、第三百六十七條等），主張權利
    存在之人，應就權利發生之法律要件之該當事實為舉證。而於基本規範獲證明後
    ，則主張對立規範存在之人，即負有舉證之責任。此即舉證責任之基本原則，學
    說稱之為特別要件分類說（或規範說），此亦為實務上之通說（最高法院四四年
　　台上字第七五號民事判例、六十九年度台上字第三八０號民事判決參照），民事
    訴訟法第二百七十七條之規定，亦應本諸上開說明以為解釋。本此而論，本件被
    上訴人既主張上訴人已標得互助會（即事先或事後同意廖淑華標會），據民法第
    七百零九條第一項規定，應付給付之責。此即為被上訴人之請求權規範，是本於
    上開所述舉證責任之分配，被上訴人對於上訴人同意廖淑華標會（事前或事後）
    之事實，即負有舉證之責任。對此，被上訴人固舉訴外人廖淑華為證據方法。查
    廖淑華為系爭互助會之會首，於本案原同為當事人，是否未經上訴人之同意而以
    上訴人（子○○）之名義標會，亦涉及刑事責任。是即難單以廖淑華之陳述，即
    遽為上訴人是否授權廖淑華之標會之證據。況且，參諸廖淑華於原審之陳述：「
    標會之前我（指廖淑華）有知會子○○，他（指子○○）說如果標到的話就借我
    用，標不到就算了，那時侯子○○不在國內，事後我有跟他講」、「確實有當面
    跟他講過，他兒子有打電話來，說幫他父親寫標單，沒有講說要標多少，後來他
    來付會款時，我告訴他標到了」等語（見原審卷第一七五頁）（即九十三年二月
    九日言詞辯論筆錄）。核與證人蘇達人（系爭互助會停會後協助協調之人）於原
    審之證稱：「子○○的部分第一次廖淑華到我（指蘇達人）事務所找我有特別提
    到，說詹老師人很好，第一次廖淑華他已經先冒標了．但是事後她有告訴子○○
    ，子○○的意思說如果你（指廖淑華）有急用你就先用，這些都是廖淑華在事務
    所告訴我的，當時我有問廖淑華是不是冒標、自標或借標，她（指廖淑華）回答
    是『對的』。」等語（見原審卷第二一一、二一二頁）（即九十三年三月二十二
    日言詞辯論筆錄）。就是否事先經上訴人子○○同意乙節，即有不同。足見，廖
    淑華之陳述已難認為真實。又觀諸，上訴人於同日言詞辯論時對於法院詢問：「
    對於子○○部分，證人所說有何意見」，上訴人回答：「對的，證人（指蘇達人
    ）所說實在」乙語，接續又稱：「證人所說與廖淑華說的又不一樣」乙語。探諸
    上訴人之意思對指廖淑華事先未經上訴人同意即為標會（即冒標）乙事證人所述
    實在，而非對於事後始取得上訴人同意乙事，此由廖淑華並非陳述其係標會後始
    取得上訴人同意，即可知之（並參照民法第九十八條及最高法院十九年上字第五
　　八號、十九年上字第四五三號、三十九年台上字第一０五三號判例要旨及六十五
    年度台上字第二一三五號判決要旨）。而此亦為上訴人之上訴理由所指稱。故而
    ，原審以上訴人稱：「對的，證人（指蘇達人）所說實在」乙語，即為上訴人事
    後同意廖淑華之冒標，並遽為上訴人不利之認定，即有不妥。再者，廖淑華於以
    上訴人名義標會後，隔月又向上訴人收活會的錢乙情，亦據廖淑華於原審九十三
    年三月二十二日審理時陳明（原審卷第一七五頁）。衡諸常情，將會借予他人標
    會，何有再繳會款，而使自己陷入雙重危險之理（即對其他活會會員須負責，對
    向其借標之人亦承擔不能回收之危險），是上訴人若將其會借予廖淑華使用，則
    以後繳納會款之責任，亦當由廖淑華繳納。而非如廖淑華所稱：「利息的部分我
    （指廖淑華）付，所以收活的錢」（原審卷第一七六頁）（註：系爭互助會採外
    標方式，即活會會員每月繳約定之會款，死會之會員則於每月會款外，加上以標
    金計算之利息）。益證，廖淑華上開之陳述並非實在。而被上訴人對於前開所述
    其應負舉證證明有利於己之事實，亦無提出其他證據，供本院審酌。自難為被上
    訴人有利之認定。
五、綜諸前開所述，既難認上訴人已事先或事後同意訴外人廖淑華以上訴人名義標得
    系爭互助會，則上訴人即非死會會員，則被上訴人以民法第七百零九條之九第一
    、二、三項為據為上訴人應給付二十八萬四千八百三十元千八百三十元，及自起
    訴狀繕本送達翌日起至清償日止，按年息百分之五計算之法定遲延利息之請求。
    於法洵非有據，要無理由，自應予以駁回。至其此部分假執行之聲請，既失所附
    麗，應一併予以駁回。原審為被上訴人勝訴並依職權為假執行宣告之判決，即有
    未洽。上訴意旨指摘原判決不當，求予廢棄改判，為有理由，爰由本院予以廢棄
    ，改判如主文第二項所示。
六、據上論結，本件上訴有理由，依民事訴訟法第四百三十六條之一第三項、第四百
    五十條、第七十八條、第八十五條第一項前段，判決如主文。
中　　　華　　　民　　　國　  九十四    年      五      月　  　十      日
　　　　　　　　　　　　　　　　　　臺灣臺中地方法院民事第四庭
~B審判長法官　洪碧雀
~B　　　法官　王　銘
~B　　　法官　陳添喜
右為正本係照原本作成。
不得上訴。
中　　　華　　　民　　　國　  九十四    年      五      月　  　十      日
~B法院書記官
